【裁判字號】    98,消債更,37
【裁判日期】    990225
【裁判案由】    更生事件
【裁判全文】
臺灣臺東地方法院民事裁定            98年度消債更字第37號
聲  請  人  甲○○
上列當事人因消費者債務清理事件聲請更生，本院裁定如下：
    主    文
更生及保全處分之聲請均駁回。
聲請費用由聲請人負擔。
    理    由
一、聲請意旨略以：聲請人於民國95年8 月間曾參與金融機構無
    擔保債務協商機制，與最大債權銀行板信商業銀行股份有限
    公司（下稱板信銀行）成立協商，約定每月還款金額新臺幣
    （下同）25,937元，自同年9 月開始繳納。惟因合作金庫商
    業銀行股份有限公司（下稱合庫銀行）未參與協商，而成立
    個別協商，約定每月還款5,200元。又聲請人每月須還款5,5
    00元予民間債權人。故聲請人實際每月需負擔之債務還款總
    額為36,637元。然聲請人每月實領薪資為56,000元至60,000
    元，扣除應償還之債務總額後，僅餘19,363元至23,363元，
    不足以負擔個人生活開銷及父母親之扶養費。由於板信銀行
    僅考量自身債權滿足，未顧及合庫銀行及民間私人借貸等債
    權，且該協商金額有違債權比例公平受償原則。此外，聲請
    人於97年底因車輛遭牛群撞擊而支出維修費22,500元，該項
    額外支出，致聲請人無法還款，此顯非協商成立時可得預見
    ，應屬不可歸責於己之事由，爰依法聲請更生等語。
二、按債務人與金融機構協商成立者，不得聲請更生或清算，但
    因不可歸責於己之事由，致履行顯有重大困難者，不在此限
    。本條例施行前，債務人依金融主管機關協調成立之中華民
    國銀行公會會員，辦理消費金融案件無擔保債務協商機制與
    金融機構成立之協商，準用前項之規定；消費者債務清理條
    例（下稱本條例）第151條第5項、第6 項分別定有明文。次
    按債務人不能清償債務或有不能清償之虞者，得依本條例所
    定更生或清算程序，清理其債務。聲請更生或清算不合程式
    或不備其他要件者，法院應以裁定駁回之，但其情形可以補
    正者，法院應定期間先命補正；亦為本條例第3條、第8第所
    明定。矧以本條例之立法目的非僅使負債之消費者得有機會
    重建其經濟生活，亦使債權人之合法權利得以受到保障，並
    可公平受償。準此，債務人是否有不能清償債務或不能清償
    之虞者，自應以其財產包含債權等之任何收益與債務相互比
    較，此觀本條例第43條規定債務人聲請更生時應提出財產及
    收入狀況說明書至為明確。從而，債務人之收入來源並非僅
    以薪資為限，且薪資亦不限於每月實領數額，凡與薪資有關
    連者如紅利獎金、年終獎金等均屬之。復觀之本條例規定聲
    請人與金融機構前已成立債務協商後，原則上不得聲請更生
    或清算，然若非可歸責於己事由，致履行有重大困難者，此
    際始可允許債務人聲請更生或清算，此乃避免債務人任意毀
    諾，濫用更生或清算之債務清理程序。是債務人如曾經協商
    成立，則「不可歸責於己之事由致履行顯有重大困難」之情
    事，係聲請更生之所應具備要件之一。又所謂「不可歸責於
    己之事由」係指清償期間收入與原來協商之情況不同，或客
    觀上支出增多，諸如其後支出有非當時可預期之額外負擔，
    且該支出為固定性或長時性，非一時可茲解決之情等屬之，
    具體事例如家屬患病等以致支出增加，或受雇公司倒閉或裁
    員、失業、減薪等等。經查：
(一)聲請人陳稱每月實領薪資為56,000元至60,000元云云。惟依其
  提出之臺東縣成功鎮農會存款存摺所示，除薪水外，尚有鐘點
  費或加班費等，以97年12月為例（見本卷第17頁），薪資收入
  包含薪水、鐘點費及加班費，合計為75,695元（計算式：61,1
  51元＋1,800元＋11,160元＋1,584元＝75,695元），足徵聲請
  人每月收入非僅止於每月薪資。此外，本院依職權調閱聲請人
  之稅務電子閘門財產所得清單（見本卷第103、104頁），觀其
  97年度另有營利所得、執行業務所得共計為12,056元等情，此
  尚不包含年終獎金在內，準此，聲請人陳報每月收入與事實不
  符。
(二)聲請人陳報聲請前2年每月必要支出扣除扶養費用後為每月17,
  923元云云（ 計算式：4,923元＋6,000元＋3,000元＋2,000元
  ＋2,0 00元＝17,923元），惟聲請人應節省日常開銷，以必要
  支出為限，將所餘收入償還債務，而非利用更生機會以圖維持
  原本消費水準。準此，本院參酌內政部公告98年度臺灣省平均
  每人每月最低生活費用9,829 元已包含食品、衣著鞋襪、房租
  水電、家居管理、醫療保健、交通通訊、娛樂教育及雜項等支
  出，故聲請人每月必要支出應以此為據。
(三)聲請人陳報每月需支出父母親扶養費10,000元等語，雖依法負
  有扶養義務之人尚有何雅各、何雅明、何慧娟等三人，何雅明
  離婚並育有一女，何慧娟離婚並育有一子，渠等生活負擔非輕
  ，若令渠等負擔扶養費恐有事實上困難。何雅各雖待業中，惟
  非無謀生能力，故應由聲請人與何雅各負擔父母之扶養費用，
  準此，以上開內政部公告之每人每月最低生活費用9,829 元為
  標準，聲請人每月應負擔扶養費應以9,829 元為據（計算式：
  9,829元＋9,829元÷2人＝9,829元）。
(四)綜上，聲請人每月收入非僅止於60,000元，縱以此為計算標準
  ，扣除每月必要支出9,829元，以及扶養費用9,829元，尚有可
  支配餘額40,342元（計算式：60,000元－9,829元－9,829元＝
  40,342元），扣除板信銀行每月還款條件25,937元後尚餘14,4
  05元，亦足以負擔合庫銀行個別協商還款條件5,200 元，以及
  私人借貸債務還款5,500元。
(五)此外，聲請人陳稱其於97年12月間因遭牛群撞擊突增一筆汽車
  維修費支出，而有不可歸責於己之事由致毀諾云云。查此費用
  雖係額外支出，惟並非固定性或長時性，果聲請人所陳屬實，
  其亦取得對他人之損害賠償請求權，揆諸首開說明，此部分核
  予不可歸責於己事由之要件有間。況計算聲請人所有收入後，
  其應能負擔該筆費用。基此，聲請人之聲請即與本條例第 151
  條第6項準用第5項但書不可歸責於己之事由，致履行顯有重大
  困難者所定情形未合，自應駁回其更生之聲請。
三、綜上，聲請人之聲請無從補正，依首揭說明，自應駁回其聲
    請，則其保全處分之聲請亦失所附麗，應併予駁回。
中    華    民    國    99    年    2     月    25    日
                  民事庭    法      官  傅曉瑄
上為正本係照原本作成
如不服本裁定，應於裁定送達後10日內，以書狀向本院提出抗告
，並繳納抗告費新臺幣1千元
中    華    民    國    99    年    2     月    25    日
                            書  記  官  莊惠如

司法院資訊處製作；財團法人民間司法改革基金會備份。
